【裁判字號】    97,上易,519
【裁判日期】    970429
【裁判案由】    竊盜等
【裁判全文】
臺灣高等法院臺中分院刑事判決         97年度上易字第506號
上  訴  人  臺灣彰化地方法院檢察署檢察官
被      告  丁○○
                      號
            甲○○
                      號
上列上訴人因被告等竊盜等案件，不服臺灣彰化地方法院96年度
易字第1690、1739號中華民國96年12月31日第一審判決（起訴案
號：臺灣彰化地方法院檢察署96年度偵字第8587、10254、10255
號），提起上訴，本院判決如下：
    主  文
上訴駁回。
    理  由
一、公訴意旨略以：
  (一)被告丁○○意圖為自己不法之所有，駕駛車牌號碼6395-SL
    （起訴書誤為6359-SL）號自小貨車，於民國96年7月29日中
    午12時26分許，至彰化縣秀水鄉○○街18號大門左側，徒手
    竊取施添源所有置放於該處之長方形機具底座鐵板1個，得
    手後據為己有，後於同日中午12時30分許，至義興街23之1
    號大門右側，徒手竊取洪明松所有置放於該處之圓形鐵板50
    塊，得手後據為已有，嗣經警依竊案現場監視器錄影畫面追
    查，始循線查獲上情。因認被告丁○○涉犯刑法第320條第1
    項竊盜罪嫌。
  (二)被告甲○○明知上開竊案非其所為，而係其弟丁○○所為，
    為使其弟丁○○隱避，逃避司法機關之追訴，於96年8月19
    日警詢、10月9日、19日檢察官偵訊中，佯稱其於上開時間
    、地點，拿取上開長方形機具底座鐵板1個、圓形鐵板50塊
    ，足以損害於司法追訴、審判之正確性。因認被告甲○○涉
    犯刑法第164條第2項之頂替罪嫌云云。
二、按犯罪事實應依證據認定之，無證據不得認定犯罪事實；不
    能證明被告犯罪者，應諭知無罪之判決，刑事訴訟法第154
    條第2項、第301條第1項分別定有明文。次按認定犯罪事實
    所憑之證據，雖不以直接證據為限，間接證據亦包括在內；
    然無論直接或間接證據，其為訴訟上之證明，須於通常一般
    之人均不致於有所懷疑，而得確信其為真實之程度者，始得
    據為有罪之認定，倘其證明尚未達到此一程度，而有合理性
    懷疑之存在，無從為有罪之確信時，自應為被告無罪之判決
    ，況刑事訴訟法第161條第1項規定檢察官就被告犯罪事實，
    應負舉證責任，並指出證明之方法，因此，檢察官對於起訴
    之犯罪事實，應負提出證據及說服之實質舉證責任，倘其所
    提出之證據，不足為被告有罪之積極證明，或其指出證明之
    方法，無從說服法院以形成被告有罪之心證，基於無罪推定
    之原則，自亦應為被告無罪之諭知，最高法院著有76年台上
    字第4986號、92年台上字第128號判例意旨可資參照。
三、檢察官認被告二人涉有上揭公訴意旨所指之犯嫌，係以下列
    各項事證為其論據：
  (一)被告丁○○96年10月30日檢察官偵訊中自白竊盜犯行。
  (二)被告甲○○於96年8月19日警詢、10月9日、19日偵訊中不實
    自白竊盜犯行。
  (三)證人施添源、洪明松之證述。
  (四)竊案現場照片6張。
  (五)監視錄影器所拍攝之光碟一份。
四、訊據被告丁○○、甲○○二人均堅決否認有前揭之竊盜（被
    告丁○○部分）、頂替（被告甲○○部分），其等於原審及
    本院皆辯解如后：
  (一)被告丁○○於原審及本院審理中，均否認在96年7月29日有
    何竊盜犯行，堅稱：伊沒有行竊，伊亦從未開過伊兄長甲○
    ○之貨車，係伊之兄長甲○○栽贓予伊；96年10月30日檢察
    官訊問時，檢察官不相信伊，一直逼伊，伊才認罪，伊回去
    清查，方知伊當日中午在臺中縣豐原消防局工作，不可能中
    午的時間又跑到秀水犯案等語。
  (二)被告甲○○在原審及本院審理中，則皆供稱：96年7月29日
    之竊盜犯行係伊單獨所為，伊並未頂替。案發後伊有去找被
    害人施添源、洪明松求情，當時伊一到達被害人家，他們家
    裡人很多，伊很害怕，伊就謊稱不是伊偷的，乃伊之弟丁○
    ○所偷，然後跟他求情，希望他們原諒，所以伊想這樣可以
    求情成功。沒想到96年10月19日檢察官偵訊時，施添源就把
    伊私下求情時指稱伊弟弟偷竊之情節說出來，伊只好將錯就
    錯，推稱係伊之弟弟丁○○竊盜等語。
五、經查：
  (一)本件經原審於審理時勘驗96年7月29日監視器光碟，發現：
    「畫面中只見到車牌號碼6395-SL小貨車經過，車上載有長
    方形機具底座1個；在車輛經過監視器前所留下之近距離影
    像，副駕駛座上，並未看到人影，故應只有一人竊盜，但全
    程沒有清楚影像顯示是被告甲○○或丁○○駕駛，也無見到
    人員下車搬東西之身影」等情。
  (二)車牌號碼6395-SL號小貨車，係登記被告甲○○名下之小貨
    車，被告甲○○自為首要被懷疑的對象，96年8月19日警詢
    時，甲○○即自白稱：「我是於民國96年7月29日大約下午
    12 時26分許，我分別至秀水鄉○○村○○街18號大門左側
    竊取一塊長方形機具底座，及至隔壁村義興街23-1號大門左
    側竊取圓形鐵板數量50塊。……長方形機具底座鐵板我已拿
    至資源回收場賣掉了，拿至何家資源回收場我忘了，其所賣
    得新臺幣600元已花用殆盡了，置於圓形鐵板我拿至我所承
    攬之工地施工用了。……工地是在彰化縣線西彰濱工業區內
    ，我願帶同警方前往。」等語，並有被告甲○○帶同警方到
    彰濱工業區施工現場所拍攝之照片為佐證。
  (三)96年10月19日檢察官偵訊時，檢察官先訊問被告甲○○，警
    訊筆錄是否照自己意思陳述？甲○○答稱「是」，仍承認自
    己行竊之情。檢察官訊問證人施添源，其陳稱：「甲○○是
    被警方抓到後，曾經來跟我拜託，要我同情他，要我說東西
    是我要送給他，是約十幾天後來跟我講的，他先去找我孫子
    【洪明松】，我孫子再叫我去，甲○○跟我們說是他小弟拿
    的，不是他拿的，又叫我說東西是我要送他的。（問：甲○
    ○是否有幫你作過電線桿？）他不是幫我們作，……我也不
    認識他。（你第一次和甲○○講話是何時？）就是來找我孫
    子，要我們同情、原諒他時」等語。檢察官接著點呼證人洪
    明松入庭，其結證稱：「（問：庭上的甲○○是否有去找過
    你？）有，是在失竊後我去報案後約一、個禮拜，他到工廠
    那邊找我和我叔公【施添源】，說是和我叔公有認識，東西
    是我叔公要給他的，……（問：甲○○是否有說東西不是他
    搬的，是他弟弟搬的？）有，他跟我及我叔公說他不是當事
    人，東西不是他搬的，是他弟弟搬的，他是出來講和了的，
    ……他就是某天到我們工廠，說東西不是他搬的，是他弟弟
    搬的，他和我叔公有認識，要和我們私底下和解……（問：
    你叔公是否有跟你說過東西要給他？）沒有。」等語。檢察
    官接著訊問被告甲○○，其答稱：「（問：你是否有跟他們
    說東西是你弟弟搬的，不是你搬的？）我說是我一個小的搬
    的。（問：到底是你還是你小的搬的？）是我小的搬的。（
    問：小的和你是何關係？）是我親弟弟。（問：你弟弟名字
    為何？）丁○○」等語。由以上偵訊過程可知，96年10月19
    日甲○○原本承認上揭竊盜犯行；然證人施添源、洪明松二
    人供出被告甲○○先前到證人家中求情，並推給丁○○一事
    ，被告甲○○跟著改口說是丁○○竊盜。而被告甲○○到證
    人家中求情，若坦承自己竊盜並要求證人施添源、洪明松更
    改口供，恐怕證人也不會輕易答應，反而可能嚴厲斥責甲○
    ○！因之被告甲○○找證人求情時，謊稱自己是為了弟弟出
    面，希望對方高抬貴手，更改口供，以挽救自己弟弟丁○○
    前途云云，這樣的說詞，是要讓人誤以為甲○○一片關愛之
    情，確實是比較容易打動人心；但無奈證人施添源、洪明松
    還是不肯更改口供，甚至意外地在偵查庭中說出被告甲○○
    為弟弟求情一事，導致被告甲○○順勢亦只好推稱係弟弟丁
    ○○竊盜，此一順勢推卸責任之過程，確實也符合一般情理
    。
  (四)被告丁○○於原審及本院皆堅稱96年7月29日中午當時在豐
    原消防局作地板工程，有不在場證明，請求傳訊其同事為證
    人，證人黃鵬鴻原審審理中結證稱：「（問：你跟被告丁○
    ○什麼關係？）同事，他在1年多跟我一起工作」、「（問
    ：你們公司做什麼？）塑膠地板」、「（問：你們公司有無
    承攬豐原市消防局的地板工程？）有」、「（問：這個工程
    何時開始施工？）我們的工程要配合其他的水電等工程，所
    以有時施作，有時停工」、「（問：你們作地板工程多久？
    ）很多天」、「（問：你們作地板工程幾個人作？）我們連
    老闆老闆娘一共六個人，96年7月29日星期日有四個人去，
    是老闆郭子懋、蘇昭容、我還有被告丁○○」、「（問：工
    作情形？）七、八點在潭子鄉我們一起集合，由老闆載我們
    一起去，做到五、六點左右下班」、「（問：中間有無離開
    ？）沒有，我很肯定，因為我們老闆做到十二點多發便當，
    休息一下，一點開始工作」、「（問：當天被告丁○○有無
    先離開？）沒有」、「（問：你為何如此肯定？）因為我們
    是有工作才有錢，並且在薪水單上老闆會註明在哪裡工作，
    作多久」、「（問：你的薪水單是否留著？）薪水單要回去
    找找，工作紀錄老闆哪裡有」、「（問：你們的地板工作，
    有無分假日？）我們工作沒有分假日，並且消防局在趕工」
    、「（問：消防局的工程何時開始？施作到什麼時候？）我
    不敢確定」、「（問：七月二十九日是施作地板工程哪個部
    分？）貼方塊地磚」、「（問：這個工程作幾天？）四、五
    天」、「（問：四、五天中六個人都參與的有幾天？）我不
    敢確定，因為有時有其他工作要修補，有人會過去」、「（
    問：四、五天當中被告丁○○都在消防局作地板工程？）都
    在」、「（問：你如何知道被告丁○○七月二十九日都有在
    消防局工作？）因為我有先查過我的工作簿及公司的資料。
    」等語，證人黃鴻鵬證詞亦有相當根據，因貼地磚工程是按
    日計酬的性質，員工（黃鴻鵬、被告）與老闆都會斤斤計較
    一個月究竟哪幾日工作，可以領多少錢，事後證人黃鴻鵬、
    被告丁○○、及老闆等人查證得知，96年7月29日中午被告
    在豐原市消防局工作，此事應堪信為真。
  (五)至於證人施添源、洪明松並未目睹何人竊取其財物，只是事
    後由監視錄影器發現是某人駕駛1台6095-SL自小貨車載走長
    方形機具底座鐵板一個，因此該二人之證詞尚無從認定就是
    被告丁○○行竊。而證人即受理報案並承辦本案之彰化縣警
    察局鹿港分局馬鳴派出所警員丙○○於本院審理時更到庭結
    證稱：「（問：在九十六年七月底八月間，是否曾受理施添
    源位於彰化縣秀水鄉○○街十八號長方形機具底座鐵板一個
    之失竊案，並事後負責偵辦該案？）是」、「（問：該案被
    害人何時報案？）失竊當天九十六年七月二十九日就報案」
    、「（問：你們受理以後，如何進行偵辦工作？）當時我們
    依據報案人路口的監視系統，有錄到6395─ＳＬ這部自小貨
    車，原來該車是空車，但出來時就有被錄到載運所竊取的物
    品。警方根據該車牌號碼查車主，車主是甲○○的，就到他
    家去問他，請他到派出所，他就有承認是他竊取該些物品」
    、「（提示甲○○九十六年八月十九日十四時十分起至同日
    十四時三十八分止之警詢筆錄予證人，並問：該筆錄是否你
    負責詢問？）是」、「（問：你剛才所述，請被告甲○○到
    派出所，甲○○承認是他所作，就是在九十六年八月十九日
    ？）我到他家好幾次，請他母親叫他與我聯絡，最後他在八
    月十九日才到派出所，並且承認是他去偷的」、「（問：筆
    錄內容是否均依照被告的供述記載？）有」、「（問：在九
    十六年八月十九日之前，施添源是否曾經到派出所去做過筆
    錄？）九十六年七月二十九日當天他跟我們說有這件事，然
    後我們根據他們門口的監視錄影去查。八月十一日他有去做
    筆錄，當時他只是說東西被搬走，我先去調閱監視錄影，發
    現他的東西確實被偷，才請他到派出所來做筆錄」、「（問
    ：在甲○○於九十六年八月十九日製作筆錄承認是他竊取施
    添源上開物品之前，你們是否有得到線索知悉是何人竊取該
    物品？）不知道」、「（問：施添源有無向你們提供線索指
    稱那些東西是甲○○的弟弟丁○○所竊取？）沒有」等語。
    又被告丁○○96年10月30日偵訊時，在筆錄第三頁以前之供
    述，檢察官未依據刑事訴訟法第95條告知其權利，而經告知
    其權利後，被告丁○○僅回答寥寥數語，便被起訴。而被告
    丁○○原本堅決否認竊盜，嗣於原審及本院審理時亦然，竟
    於該次偵訊期日，唯一一次改口承認犯罪，而委屈地承擔責
    任。此一自白是否出於任意性？實有可疑，然自白本不得作
    為有罪之唯一證據（刑事訴訟法第159條第2項），本案公訴
    人所舉出證據方法，只有被告丁○○自白一項可以建立被告
    丁○○與犯罪事實之關連性，其他證據均不能建立關連性；
    甚至公訴人所舉出之竊案現場照片6張，是被告甲○○帶同
    警方重回現場拍照，實與被告丁○○無關，不能作為被告丁
    ○○竊盜之證據。
  (六)綜上所述，本院因認96年7月29日竊案應係被告甲○○單獨
    所為，被告丁○○應未參與為之，即被告丁○○並無起訴書
    所指之竊盜犯行，被告甲○○於96年8月19日警詢、10月9日
    、19日偵訊中之自白，亦屬真實，並無頂替情事甚明。此外
    ，公訴人未能再提出適合於證明被告二人上揭公訴意旨所指
    犯行之積極證據，並指出調查之途徑暨說明其關聯性予以補
    強，整體證明力容有未足，尚無法達使通常一般人均得確信
    之程度，不足為被告二人被訴事實之認定，加諸本院復查無
    其他積極證據足資證明被告二人有何公訴意旨所指犯行，基
    於無罪推定原則，自應為被告二人無罪之諭知。
六、原審因認本件罪證不足，而為被告二人無罪之諭知，並無違
    誤。而按檢察官就被告犯罪事實，應負舉證責任，並指出證
    明之方法，即檢察官對於起訴之犯罪事實，應負提出證據及
    說服之實質舉證責任。倘其所提出之證據，不足為被告有罪
    之積極證明，或其指出證明之方法，無從說服法院以形成被
    告有罪之心證，基於無罪推定之原則，自應為被告無罪判決
    之諭知，已如前所論述。本件既查無證據證明被告二人有何
    檢察官所指之犯行，復已詳見前述，而原審判決就卷內證據
    調查之結果，為綜合判斷、取捨，認仍無從證明被告二人有
    公訴意旨所指之犯行，其得心證之理由已說明甚詳，所為論
    斷從形式上觀察，亦難認有違背經驗法則、論理法則，或有
    其他違背法令之情形，自難任意指為違法。檢察官提起上訴
    ，以原審雖採信被告丁○○於審理中所述：檢察官訊問時，
    檢察官不相信我，一直逼我，我才認罪的等語，因而認定被
    告丁○○於偵查中之自白不足採信。然而被告丁○○於偵查
    中之自白，不僅與其兄即被告甲○○所述相符，且由被告能
    夠供述96年7月29日之犯案細節觀之，益徵該部分之自白應
    非虛擬。又被告丁○○之自白是否因偵查檢察官逼迫而為，
    此由勘驗偵訊錄影帶即可明證。原審未勘驗偵訊光碟，即逕
    推測被告丁○○「也許是不忍其親哥哥的謊言被擢破，只好
    委屈地承擔責任」等語，似嫌率斷，是原審認事用法尚有未
    當云云。惟查，檢察官上訴意旨，就被告二人分別所涉之犯
    行，均仍以前揭不可採之96年10月30日偵訊筆錄中關於被告
    二人之供述內容，擇其不利於被告二人者，採為被告二人有
    罪之論據。然此業經原審就採證法則，詳細說明其取捨之依
    據，復經本院當庭勘驗該次偵訊期日之光碟內容，被告二人
    該次偵訊期日之應訊情狀確與前揭原審及本院之論述相符，
    本院認為檢察官上訴所述各節，仍不足以動搖原判決之基礎
    。本件檢察官之上訴，並無理由，應予駁回。
七、至被告甲○○所涉於96年7月29日中午12時26分許，至彰化
    縣秀水鄉○○街18號大門左側，竊取施添源所有置放於該處
    之長方形機具底座鐵板1個，得手後據為己有，後於同日中
    午12時30分許，至義興街23之1號大門右側，徒手竊取洪明
    松所有置放於該處之圓形鐵板50塊，得手後據為已有等之犯
    行，因未據檢察官起訴，本院自不得併予審判，宜由檢察官
    另行依法處理，附此敘明。
據上論結，應依刑事訴訟法第三百六十八條，判決如主文。
本案經檢察官乙○○到庭執行職務。
中    華    民    國    97    年     4    月    29    日
            刑事第一庭  審判長法  官  陳  紀  綱
                              法  官  姚  勳  昌
                              法  官  張  智  雄
上列正本證明與原本無異。
不得上訴。
                              書記官  謝  雅  惠
中    華    民    國    97    年     4    月    29    日


司法院資訊處製作；財團法人民間司法改革基金會備份。
